ACORDAO-COMPLETO-2462634

ACÓRDÃO 1940/2021 ATA 30/2021 - PLENÁRIO

VISTOS, relatados e discutidos estes autos de Representação formulada pelo Deputado Federal Ricardo Silva, por meio da qual busca esclarecimentos sobre a aplicação de recursos de origem federal, transferidos ao Município de Ribeirão Preto/SP, para enfrentamento da crise de ordem sanitária causada pelo novo coronavírus,
ACORDAM os Ministros do Tribunal de Contas da União, reunidos em sessão do Plenário, ante as razões expostas pelo Relator, em:
9.1. conhecer da representação uma vez satisfeitos os requisitos de admissibilidade previstos nos arts. 235 e 237 do Regimento Interno deste Tribunal;
9.2. informar ao Deputado Federal Ricardo Silva acerca da inexistência de óbice jurídico à destinação, pelo Município de Ribeirão Preto/SP, dos recursos de origem federal repassados a título de apoio financeiro de que trata a Medida Provisória 938/2020 (convertida na Lei 14.041/2020) e do auxílio financeiro previsto na alínea "b" do inciso II do art. 5º da Lei Complementar 173/2020, para o custeio de despesas previdenciárias do regime próprio de previdência dos servidores públicos, a cargo da unidade gestora única de responsabilidade do Poder Executivo municipal, desde que observado o regramento do art. 65 da Lei de Responsabilidade Fiscal, c/c art. 8º da Lei Complementar 173/2020;
9.3. com fundamento no art. 43 da Resolução-TCU 259/2014, constituir processo apartado de representação para que, em seu âmbito e após o trânsito em julgado do TC Processo 024.304/2020-4 e a consolidação do entendimento firmado no Acórdão 4074/2020-TCU-Plenário, sejam reavaliadas as análises constantes do tópico 3.3 e do item 115.ii da proposta de encaminhamento da instrução de peça 29;
9.4. encaminhar, para conhecimento, cópia deste acórdão à 1ª Câmara de Coordenação e Revisão e a 5ª Câmara de Combate à Corrupção da Procuradoria-Geral da República, tendo em vista a relação dos temas tratados na instrução processual com o objeto do Inquérito Civil Público 1.26.000.001112/2020-78 conduzido pela Procuradoria da República no Estado de Pernambuco, que resultou na Recomendação-MPF 14/2020 encaminhada pelo Procurador-Geral da República ao Ministro da Economia;
9.5. encaminhar cópia deste acórdão ao Município de Ribeirão Preto/SP, ao Ministério da Economia e à Secretaria do Tesouro Nacional.

Representação de Deputado Federal acerca de dúvidas quanto à destinação de recursos transferidos pela União ao município para combate aos efeitos da pandemia.

Município de Ribeirão Preto/SP.

3. Interessados/Responsáveis: não há.

13.1. Ministros presentes: Ana Arraes (Presidente), Walton Alencar Rodrigues, Benjamin Zymler, Aroldo Cedraz, Raimundo Carreiro, Bruno Dantas (Relator), Vital do Rêgo e Jorge Oliveira.
13.2. Ministro-Substituto convocado: Marcos Bemquerer Costa.
13.3. Ministros-Substitutos presentes: Augusto Sherman Cavalcanti, André Luís de Carvalho e Weder de Oliveira.

BRUNO DANTAS

Por registrar as principais ocorrências do processo, resumindo os fundamentos das peças acostadas aos autos, adoto como relatório, com os ajustes necessários, a instrução da secretaria responsável pela análise da demanda (peça 29) , que contou com a anuência do titular da unidade (peça 30) :
"1. INTRODUÇÃO
1. Trata-se de Representação formulada pelo deputado federal Ricardo Silva, do Partido Socialista Brasileiro de São Paulo (PSB-SP) , com fundamento no arts. 237, inciso III, do Regimento Interno do Tribunal de Contas da União (TCU) , por meio da qual busca o esclarecimento sobre questões atinentes aos gastos da Prefeitura de Ribeirão Preto/SP para enfrentamento da crise de ordem sanitária causada pelo novo coronavírus.
2. Aduziu que o município de Ribeirão Preto contabiliza, tristemente, mais de 7.000 casos da doença e mais de duzentos mortos à época. Segundo o autor, a Prefeitura, por meio dos governos estadual e federal, recebeu, até a data do requerimento (13/7/2020) , R$ 51 milhões para combate à pandemia, sem que os resultados sejam satisfatórios na sua visão. Não houve especificação da origem do recurso federal.
3. Ainda de acordo com o autor, o número de novos casos não diminui, e a população sofre com a falta de leitos, cuja capacidade de vagas está no limite, tanto em Unidades de Terapia Intensiva (UTI) , como em enfermarias de hospitais públicos e privados, chegando aos 100% de ocupação.
4. Como se isso não bastasse, relatou ter apurado que a Prefeitura transferiu parte significativa dos recursos destinados exclusivamente para ações de controle do coronavírus para cobrir deficit financeiro do Instituto de Previdência dos Municipiários (IPM) , um instituto do Regime Próprio de Previdência Social (RPPS) dos servidores municipais. Informou que no Portal de Transparência da Prefeitura, no link de "Despesas" com a Covid-19, foram publicadas duas notas de "Despesas Extraorçamentárias" com o referido órgão, com transferências de R$ 3.113.482,61 (nota 1196/2020) , feita em 29/6/2020, e de R$ 9.340.447,85 (nota 1.197/2020) , feita em 29/6/2020, totalizando R$ 12.453.930,46.
5. Ressaltou que, em ambas as notas, há a seguinte descrição: 'PARA PAGAMENTO PROGR. FEDERATIVO DE ENFRENTAMENTO AO COVID 19 - BANCO DO BRASIL - AG. 28 - C/C 95297-1 LEI 173/2020'.
6. Com esse relato, o Parlamentar requereu a esta Corte de Contas esclarecimentos acerca dos seguintes questionamentos:
1) Há legalidade nas duas transferências mencionadas?
2) em que artigo da LC 173/2020 a prefeitura está se amparando para fazer esse tipo de movimentação financeira?
3) Os recursos não deveriam ser investidos apenas e tão somente em ações de combate à covid-19?
4) Como o TCU se manifesta sobre essa ação da Prefeitura de Ribeirão Preto, que tirou da população R$ 12.453.930,46 para cobrir um déficit financeiro de um órgão de previdência próprio?
5) Se é possível transferir recursos pela LC 173 a um instituto de previdência, é possível também transferir verbas para hospitais públicos, filantrópicos, para que esses hospitais promovam contratação de funcionários para abertura de mais leitos de UTI?
7. As questões formuladas pelo autor guardam relação com o TC Processo 024.304/2020-4, cujo mérito foi apreciado, em 8/12/2020, pelo Acórdão 4074/2020-TCU-Plenário (rel. min. Bruno Dantas) .
2. EXAME DE ADMISSIBILIDADE
8. Em Despacho de 31/8/2020 (peça 6) , o ministro Bruno Dantas acolheu a preliminar de prevenção, com fundamento no art. 2º, incisos I, II, VII e VIII, da Resolução-TCU 259/2014. Também conheceu da presente Representação, satisfeitos os requisitos de admissibilidade previstos nos arts. 235 e 237 do Regimento Interno deste Tribunal, além do art. 103, § 1º, da Resolução-TCU 259/2014.
9. Na ocasião, o relator determinou, com fundamento no art. 36 da Resolução 259/2014, a tramitação dos presentes autos separadamente do TC Processo 024.304/2020-4, porém de forma pari passu e sob o mesmo relator.
10. As questões suscitadas pelo autor foram analisadas de forma minudente no Relatório e Voto condutor do Acórdão 4074/2020-TCU-Plenário (rel. min. Bruno Dantas) e subsidiam a análise de mérito que se segue.
3. ANÁLISE DE MÉRITO
3.1. Questão Preliminar
11. As questões formuladas na presente Representação guardam relação com a análise de mérito empreendida no Relatório e Voto condutores do Acórdão 4074/2020-TCU-Plenário, da relatoria do ministro Bruno Dantas.
12. Cumpre registrar, entretanto, que, no dia 14/1/2021, a União (Ministério da Economia) , representada pelo Departamento de Defesa Extrajudicial da Consultoria-Geral da União, opôs Embargos de Declaração contra a referida decisão, por meio dos quais aponta supostas omissões, obscuridades e contradições em relação à fixação de entendimento exarada no item 9.2 e à modulação prevista no item 9.3 do Acórdão 4074/2020-TCU-Plenário, nos seguintes termos:
'9.2. fixar entendimento, com fulcro no art. 16, inciso V, do Regimento Interno do TCU, de que:
9.2.1. os repasses da União aos entes subnacionais a título de auxílio ou apoio financeiro, para os fins previstos na Medida Provisória 938/2020, convertida na Lei 14.041/2020, no art. 5º da Lei Complementar 173/2020 e em outras hipóteses congêneres, a exemplo da Lei 14.017/2020, constituem:
9.2.1.1. despesas próprias da União e não repartição constitucional ou legal de tributos e outros ingressos que integrem a receita corrente bruta federal, devendo o Ministério da Economia se abster de considerar tais despesas no rol de deduções para fins de cálculo da receita corrente líquida federal;
9.2.1.2. obrigação incondicional da União para concretizar os objetivos da Emenda Constitucional 106/2020, mantida a natureza federal da transferência obrigatória, que se sujeita à fiscalização e ao controle dos órgãos federais, incluindo o Tribunal de Contas da União, aplicando-se, subsidiariamente, para os repasses vinculados ou destinados a ações e serviços públicos de saúde, a solidariedade ativa dos órgãos de controle presente no art. 27 da Lei Complementar 141/2012, consoante a tese constante da decisão do Supremo Tribunal Federal no Mandado de Segurança 33.079;
9.2.2. para fins do disposto na alínea 'a' do inciso IV do art. 2º da Lei de Responsabilidade Fiscal, o teor do item 9.2.1.1 do Acórdão 476/2003-TCU-Plenário deve se restringir aos valores transferidos ou repassados pela União a estados, ao Distrito Federal e a municípios decorrentes da repartição de receita corrente originária do produto da efetiva arrecadação de tributo federais ou de outros ingressos públicos, repartição essa resultante de determinação constitucional ou legal que estabeleça a distribuição de cota ou percentual incidente sobre a respectiva receita corrente;
9.3. modular os efeitos do entendimento contido no item 9.2.1.1 deste acórdão para fins de cálculo da receita corrente líquida da União, de maneira que passe a vigorar a partir do 2º bimestre de 2020, com fundamento no § 4º do art. 927 do Código de Processo Civil;'
13. Em apertada síntese, pugna-se para que sejam conferidos efeitos modificativos aos referidos Embargos, a fim de que sejam corrigidos os supostos vícios e, consequentemente, sejam 'totalmente reformadas a fixação de entendimento prevista no item 9.2 e a aplicação retroativa do entendimento do item 9.3 do Acórdão 4074/2020'.
14. O pedido formulado na peça, que será apreciada no bojo do TC Processo 024.304/2020-4 (rel. min. Bruno Dantas) , visa restabelecer a possibilidade de dedução da receita corrente bruta - para fins de cálculo da receita corrente líquida (RCL) - despesas próprias da União realizadas sob a forma de repasse aos entes subnacionais a título de apoios e auxílios financeiros federais, cujos valores somaram R$ 79 bilhões em 2020.
15. Feitas essas considerações, com o intuito de oferecer ao requerente contribuições para esclarecer os questionamentos formulados, passa-se a analisar a questão suscitada, tendo como referência fundamentos que embasaram julgados já proferidos por esta Corte de Contas.
3.2. Análise do Mérito
16. De saída, convém situar em que contexto os repasses federais foram realizados para o Município de Ribeirão Preto/SP. Além do apoio financeiro federal instituído pela Medida Provisória (MPV) 938/2020 (convertida na Lei 14.041/2020) , a análise contemplou os auxílios financeiros criados pela Lei Complementar 173/2020.
17. Enquanto os repasses realizados com base na Lei Complementar 173/2020 estão sujeitos à vinculação e/ou restrição na sua aplicação, no caso do apoio financeiro criado pela MPV 938/2020 não há qualquer tipo de restrição ou vedação para sua aplicação pelos entes subnacionais.
18. O levantamento apontou que, no exercício de 2020, a União repassou ao Município de Ribeirão Preto/SP os seguintes valores adicionais em razão da crise sanitária:
Valores em R$
	Municípios do Estado de São Paulo
	Apoio Financeiro Federal Medida Provisória 938/2020
	Auxílio Financeiro Federal Lei Complementar 173/2020

	Ribeirão Preto
	5.306.545,73
	78.890.926,61

	São Paulo (Capital) 
	22.181.785,58
	1.372.257.579,22

	Demais Municípios de São Paulo
	1.002.375.702,78
	3.694.566.626,78

	Total
	1.029.864.034,09
	5.145.715.132,61

Fonte: Apuração STO/Semag/TCU e Ministério da Saúde (SPO) - consulta 13/1/2021.
19. Dadas as peculiaridades de cada tipo de repasse da União para o enfrentamento da calamidade pública nacional reconhecida pelo Decreto Legislativo 6/2020, faz-se necessária a análise individualizada por cada tipo de transferência.
3.2.1. Repasses regulares e automáticos adicionais do Ministério da Saúde
20. No exercício de 2020, o Município de Ribeirão Preto/SP recebeu os seguintes valores a título de repasse do Ministério da Saúde:
Valores em R$
	Município de Ribeirão Preto/SP
	Valor Bruto
	Desconto
	Valor Líquido

	Bloco de Custeio

	Assistência Farmacêutica
	4.114.264,08
	0,00
	4.114.264,08

	Atenção Básica
	35.425.362,43
	0,00
	35.425.362,43

	Atenção de Média e Alta Complexidade (Ambulatorial e Hospitalar) 
	135.429.030,72
	4.892.987,13
	130.536.043,59

	Coronavírus (Covid-19) 
	57.305.961,81
	0,00
	57.305.961,81

	Gestão do SUS
	275.987,97
	0,00
	275.987,97

	Vigilância em Saúde
	7.931.484,34
	0,00
	7.931.484,34

	Subtotal I
	240.482.091,35
	4.892.987,13
	235.589.104,22

	Bloco de Investimentos

	Atenção Básica
	70.960,00
	0,00
	70.960,00

	Atenção Especializada
	999.995,00
	0,00
	999.995,00

	Coronavírus (Covid-19) 
	131.164,00
	0,00
	131.164,00

	Subtotal II
	1.202.119,00
	0,00
	1.202.119,00

	Total (I + II) 
	241.684.210,35
	4.892.987,13
	236.791.223,22

Fonte: Portal Fundo Nacional de Saúde (consulta pagamentos em 13/1/2021) - https://consultafns.saude.gov.br/#/consolidada
21. Como se observa, a União reforçou o orçamento regular da saúde em quase R$ 57,44 milhões destinados ao Município de Ribeirão Preto, no âmbito do regime extraordinário financeiro e fiscal para o enfrentamento da calamidade pública nacional de origem sanitária.
22. Apenas a título de informação, o demonstrativo das despesas com ações e serviços públicos de saúde que integra o Relatório Resumido de Execução Orçamentária do 5º bimestre de 2020 (peça 13) , publicado pela Prefeitura de Ribeirão Preto, aponta que, de janeiro a outubro, o Município empenhou R$ 331,67 milhões, liquidou R$ 289,54 milhões e pagou R$ 258,48 milhões referente a despesas consideradas para cálculo do mínimo constitucional de ações e serviços públicos de saúde, montantes que já superaram o mínimo de 15% da receita de impostos que o Município deve aplicar anualmente.
23. Ainda segundo o Relatório, o Município de Ribeirão Preto havia recebido, até outubro de 2020, R$ 204,42 milhões da União e R$ 12,19 milhões do Estado de São Paulo, cuja aplicação não é considerada para fins de cálculo do mínimo constitucional municipal. No mesmo período, o pagamento de despesas com saúde, não consideradas para fins do mínimo municipal, somou R$ 217,72 milhões.
24. Sabe-se que, em 31/12/2020, o Município de Ribeirão Preto encerrou o exercício com um saldo global de R$ 82,67 milhões em contas correntes mantidas no Banco do Brasil (001) e na Caixa Econômica Federal (104) para recebimento e gestão dos recursos federais vinculados ao SUS (peças 8-10) . O montante representa 34,91% dos repasses federais realizados no exercício.
25. Do valor em referência, R$ 75,80 milhões (91,7%) estavam depositados na conta de custeio do SUS e R$ 2,06 milhões na conta de investimentos do SUS, conforme dados divulgados no site do Fundo Nacional de Saúde (FNS) . Não é possível precisar, nesta data, o quanto destes valores está comprometido com o pagamento de restos a pagar em 2021.
26. Os valores repassados de forma regular e automática pelo Ministério da Saúde devem ser aplicados de acordo com os princípios e regras estabelecidos pelos arts. 2º, 3º e 4º da Lei Complementar 141/2012, vedada a sua destinação para pagamento de aposentadorias e pensões, mesmo que seja de profissionais da área de saúde.
3.2.2. Apoio financeiro federal instituído pela Medida Provisória 938/2020
27. Para enfrentar os efeitos econômicos da calamidade pública nacional, foi editada a MPV 938/2020, por meio da qual a União instituiu um apoio financeiro no valor global de R$ 16 bilhões. Tais recursos não estão sujeitos a nenhum tipo de restrição ou vinculação na sua aplicação.
28. O apoio financeiro em questão consistiu na entrega de valor correspondente à variação nominal negativa entre os valores creditados a título dos Fundos de Participação dos Estados e Municípios previstos nas alíneas 'a' e 'b' do inciso I do caput do art. 159 da Carta Política (FPE e FPM) .
29. Todavia, o fato de ter adotado a variação dos fundos constitucionais como parâmetro para distribuição não desnatura o apoio financeiro federal, que não se confunde com repartição de receita tributária, matéria de índole constitucional, conforme fundamentado no tópico 3.2 do Relatório que fundamenta o Acórdão 4074/2020-TCU-Plenário (rel. min. Bruno Dantas) . Trata-se de repasse classificado como despesa própria da União, permanecendo a natureza federal do recurso após a descentralização.
30. A Cidade de Ribeirão Preto recebeu pouco mais de R$ 5,31 milhões para enfrentar os efeitos financeiros causados pela pandemia. Por constituir transferência obrigatória para os fins do regime extraordinário financeiro e fiscal instituído pela Emenda Constitucional (EC) 106/2020, os repasses realizados pela MPV 938/2020 tanto podem ser utilizados para custear despesas do Poder Executivo, quanto as despesas previstas originalmente no orçamento municipal para o Poder Legislativo, inclusive pagar despesas previdenciárias do regime próprio dos servidores públicos, vez que não são alcançados pela vedação do inciso X do art. 167 da CRFB, que se limita a transferências voluntárias federais e estaduais.
31. Registre-se que os repasses extraordinários realizados pela União no período da calamidade pública nacional não podem se destinar à geração de novas despesas permanentes. É possível pagar despesas obrigatórias de caráter continuado (DOCC) previstas no orçamento regular do município de 2020, o que não pode é a utilização de tais recursos para geração de novas despesas permanentes, a exemplo da concessão de reajustes para servidores, dentre outras despesas do tipo. Do que se extrai do art. 3º da EC 106/2020, os recursos federais devem se destinar ao enfrentamento da calamidade e de seus efeitos sociais e econômicos.
3.2.3. Auxílios financeiros federais instituídos pela Lei Complementar 173/2020
32. Outra forma de socorro se deu com os dois auxílios financeiros federais instituídos pelo art. 5º da Lei Complementar 173/2020, aprovados no valor global de R$ 60 bilhões. Deste valor, cerca de R$ 6,62 bilhões (11,03%) foram entregues ao Estado de São Paulo e R$ 5,145 bilhões (8,58%) distribuídos entre os 645 municípios paulistas, tendo a Cidade de Ribeirão Preto recebido R$ 78,9 milhões ao todo.
33. Parte desses recursos foi legalmente vinculada a ações de saúde ou assistência social (R$ 10 bilhões, sendo R$ 3 bilhões destinados aos municípios brasileiros) , enquanto a maior parcela (R$ 50 bilhões, dos quais R$ 20 bilhões foram distribuídos entre os municípios) , embora não seja objeto de vinculação específica, ficou restrita ao Poder Executivo, ou seja, foi proibida a sua destinação aos demais Poderes.
34. Coube ao Tesouro Nacional realizar o cálculo das parcelas a serem entregues aos entes subnacionais por previsão expressa do § 6º do art. 5º da Lei Complementar 173/2020. O repasse do recurso federal destinado à saúde, entretanto, não passou pelo FNS, no que, a princípio, deixou de observar a formalidade prevista nos arts. 12, 14 e 16 da Lei Complementar 141/2012. Os dispositivos mencionados assim dispõem:
'Art. 12. Os recursos da União serão repassados ao Fundo Nacional de Saúde e às demais unidades orçamentárias que compõem o órgão Ministério da Saúde, para ser aplicados em ações e serviços públicos de saúde.
 (...) 
Art. 14. O Fundo de Saúde, instituído por lei e mantido em funcionamento pela administração direta da União, dos Estados, do Distrito Federal e dos Municípios, constituir-se-á em unidade orçamentária e gestora dos recursos destinados a ações e serviços públicos de saúde, ressalvados os recursos repassados diretamente às unidades vinculadas ao Ministério da Saúde.
 (...) 
Art. 16. O repasse dos recursos previstos nos arts. 6o a 8o será feito diretamente ao Fundo de Saúde do respectivo ente da Federação e, no caso da União, também às demais unidades orçamentárias do Ministério da Saúde.'  (grifamos) 
35. Essa exigência legal traduz a regra do § 3º do art. 77 do Ato das Disposições Constitucionais Transitórias (ADCT) , segundo a qual os recursos transferidos pela União para ações e serviços públicos de saúde devem ser aplicados por meio de Fundo de Saúde, que será acompanhado e fiscalizado pelo Conselho de Saúde e pelos órgãos de controle competentes de acordo com a origem de recursos, in casu, a origem é federal.
36. O Tesouro Nacional não é unidade orçamentária do Ministério da Saúde, por isso não pode receber e gerir diretamente recursos da União vinculados à saúde, haja vista a existência de um fundo específico para essa finalidade, que constitui unidade orçamentária e gestora por força do art. 14 da Lei Complementar 141/2012.
37. Dessa forma, o papel do Tesouro Nacional definido na Lei Complementar 173/2020 deveria, a princípio, limitar-se a fazer os cálculos do quanto destinar aos entes da Federação para ações de saúde e de assistência social, para que os respectivos Fundos Nacionais, conjuntamente com a Secretaria do Tesouro Nacional do Ministério da Economia - STN (que detém as informações sobre as contas correntes do FPE e do FPM utilizadas para efetuar os depósitos) , operacionalizassem os repasses aos entes beneficiários e realizassem, no âmbito de cada política pública, o monitoramento e a avaliação da eficiência alocativa da aplicação dos referidos recursos sujeitos à vinculação específica.
38. No caso de destinação do auxílio financeiro federal para ações de assistência social, a Lei 8.742/1993 confere ao Conselho Nacional de Assistência Social (CNAS) a competência, dentre outras, para aprovar os critérios de transferência de recursos para os entes subnacionais, considerando, para tanto, indicadores que informem sua regionalização mais equitativa, além de disciplinar os procedimentos de repasse de recursos para as entidades e organizações de assistência social (art. 18) .
39. Ao Ministério da Cidadania - responsável pela coordenação da Política Nacional de Assistência Social - compete, entre outras atribuições elencadas no art. 19 da Lei em referência, propor os critérios de transferência dos recursos vinculados ao Sistema Único de Assistência Social (Suas) e proceder à transferência dos recursos destinados à assistência social, na forma prevista na lei.
40. Trata-se de arranjos institucionais específicos definidos para essas duas políticas públicas que compõem o tripé da Seguridade Social. A exigência de critérios de transferência de recursos da União para o sistema único de saúde e ações de assistência social dos entes subnacionais, e dos estados para os municípios, decorre do § 10 do art. 195 da Constituição da República, com redação introduzida pela EC 20/1998. Este tema foi analisado no bojo do TC Processo 047.579/2020-0 da relatoria do min. Marcos Bemquerer, concedida a medida cautelar nos termos pleiteados pela Secretaria de Macroavaliação Governamental - Semag (peças 9-12) .
41. Sem desconsiderar a gravidade da pandemia e a situação de emergência na qual os repasses dos auxílios foram realizados em 2020, há necessidade de esclarecimentos, por parte dos órgãos envolvidos, da razão pela qual os aspectos formais previstos no art. 14 da Lei Complementar 141/2012 não foram observados na entrega dos recursos vinculados à saúde pela Lei Complementar 173/2020.
3.2.3.1. Parcela do auxílio financeiro federal vinculada a ações de saúde ou de assistência social
42. Dos R$ 78,9 milhões repassados pela União à Cidade de Ribeirão Preto/SP a título de auxílio financeiro, R$ 10,2 milhões (12,93%) foram vinculados a ações de saúde ou assistência social com base na alínea 'b', do inciso I, do art. 5º da Lei Complementar 173/2020.
43. A aplicação da parcela destinada a ações de saúde deve observar as regras e restrições previstas nos arts. 2º, 3º e 4º da Lei Complementar 141/2012, que proíbem a sua destinação para pagamento de aposentadorias e pensões, ainda que de profissionais de saúde. Sobre essa vedação, especificamente, merecem citação o Acórdão 31/2017-TCU-Plenário (rel. min. Augusto Sherman) , o Acórdão 1932/2019-TCU-Plenário (rel. min. Walton Alencar Rodrigues) e o Acórdão 1954/2020-TCU-Plenário (rel. min. Benjamin Zymler) .
44. No que tange ao valor destinado a ações de assistência social, deve-se observar as vinculações e restrições previstas na Lei 8.742/1993, com especial destaque para as regras estabelecidas pelo art. 20-A, com redação dada pela Lei 13.982/2020, assim como considerar as situações ensejadoras da proteção social de emergência de que trata a Lei 14.029/2020.
45. Para atender à Recomendação-MPF 14/2020, o Tesouro Nacional editou a Portaria-STN 394/2020 e criou a Fonte 560 para a identificação da origem dos recursos repassados com essa finalidade.
3.2.3.2. Parcela do auxílio financeiro federal sujeita à restrição
46. Em relação à parcela de R$ 20 bilhões distribuída entre os municípios brasileiros, nos termos da alínea 'b', do inciso II do art. 5º da Lei Complementar 173/2020, também consiste em recurso de natureza federal que deve ser aplicado, de forma restrita, pelo Poder Executivo, vedada a sua destinação para custear despesas do Poder Legislativo municipal, por exemplo.
47. O repasse dessa parcela teve por finalidade neutralizar eventuais efeitos negativos da calamidade pública nacional sobre a arrecadação local. O propósito do auxílio financeiro federal foi o de garantir a manutenção de despesas previsíveis no orçamento referentes a políticas públicas de responsabilidade do Poder Executivo, podendo, ainda, subsidiar a ampliação de gastos não permanentes no contexto do regime extraordinário financeiro e fiscal. Em 2020, o Município de Ribeirão Preto/SP foi beneficiado com repasses federais da ordem de R$ 68,69 milhões para essa finalidade.
48. Observadas essas premissas, não se vislumbra óbice à utilização desses recursos - originários do repasse federal com base na alínea 'b', do inciso II do art. 5º da Lei Complementar 173/2020 - para o pagamento de despesas previdenciárias geridas pela unidade gestora única do regime próprio de previdência dos servidores públicos, previstas no orçamento municipal de 2020, desde que não se destine ao pagamento de novas despesas permanentes geradas no referido exercício, o que é proibido pelo art. 3º da EC 106/2020.
49. O desafio, todavia, reside na identificação da fonte do recurso efetivamente utilizado para custear as despesas, uma vez que a Portaria-STN 394/2020 não definiu código padronizado específico para essa que constitui a maior parte do auxílio financeiro federal, cuja aplicação sujeita-se à restrição legal imposta ao Poder Executivo. Merece citação a análise de mérito empreendida nos parágrafos 316-328 do Relatório que fundamenta o Acórdão 4074/2020-TCU-Plenário (rel. min. Bruno Dantas) .
3.3. Questões Intercorrentes
3.3.1. Oportunidade de aperfeiçoamento dos instrumentos de monitoramento e avaliação da eficiência alocativa dos repasses de recursos de natureza federal
50. Um dos desafios da gestão pública é promover maior efetividade dos recursos públicos. Essa efetividade passa pela eficiência da alocação e aplicação dos recursos, de forma a mitigar gastos ineficientes ou pouco produtivos, medida essencial para abrir caminho para o aumento da prestação de serviços com os mesmos recursos. Em que pesem os esforços do Poder Executivo Federal, a exemplo da produção do Guia Prático de Análise ex post para avaliação de políticas públicas publicado em 2018 (peça 14) , a ausência de bases de dados adequados e comparáveis constitui um dos principais fatores críticos para a eficiência na alocação de recursos públicos, tão necessária num cenário de escassez, com trajetória ascendente da dívida pública.
51. O Guia Prático converge com os propósitos do Referencial Básico de Governança Organizacional produzido por esta Corte de Contas, que se encontra na 3ª Edição, aprovada pela Portaria-TCU 170/2020. De acordo com o documento, 'as práticas de gestão de riscos ainda são raras (em 2018, apenas 16% afirmavam praticá-las) , o que desperta grande preocupação e explica, ao menos em parte, a dificuldade do Brasil em lidar, por exemplo, com a pandemia da COVID-19'.
52. O trabalho de relevo é resultado de esforço de décadas empreendido por este Tribunal, que ganhou especial atenção durante o biênio 2013-2014 sob a gestão do Ministro Augusto Nardes, que destacou a governança como fator de sucesso das políticas públicas, essencial para o desenvolvimento econômico e social. Também sob sua relatoria, a SecexSaúde realizou auditoria operacional com objetivo de avaliar aspectos da governança da pactuação intergovernamental no SUS, cujo Voto condutor do Acórdão 2888/2015-TCU-Plenário sobressai no atual contexto como importante lição, no sentido de que 'há que se melhorar a estrutura do Estado brasileiro, sua capacidade de avaliar, direcionar e monitorar as políticas públicas se quisermos avançar em nosso desenvolvimento econômico e social'. Para alcançar resultados melhores no árido cenário fiscal, 'é obrigatório que o Estado esteja em constante busca de aperfeiçoamento na utilização de recursos públicos, em especial em área tão sensível quanto a da saúde', disse o Ministro.
53. O avanço nessa tarefa requer o esforço de desenvolver ferramentas adequadas para o aperfeiçoamento das escolhas alocativas no planejamento orçamentário, seu monitoramento e avaliação, especialmente quando se trata de políticas públicas nacionais que, por imperativo constitucional ou previsão legal, são implementadas de forma descentralizada, num cenário pulverizado de aplicação de recursos de natureza federal.
54. Se medidas nessa vertente foram eleitas essenciais para o alcance dos objetivos do Novo Regime Fiscal (NRF) instituído pela EC 95/2016, maior ainda é a necessidade com o Regime Extraordinário Financeiro e Fiscal instituído pela EC 106/2020, que abriu espaço para a ampliação substancial do deficit primário em 2020.
55. De acordo com os dados divulgados pelo Tesouro Nacional (peça 22) , o resultado fiscal de 2020 foi de deficit primário de R$ 743,1 bilhões, montante 682,21% acima do resultado de 2019 (deficit de R$ 95 bilhões) e 498,79% superior à meta de 2020 (R$ 124,1 bilhões) fixada originalmente pela Lei 13.898/2019 (LDO-2020) . Esse resultado do exercício de 2020 é composto pelo deficit de aproximadamente R$ 484 bilhões do Governo Central (Tesouro Nacional e do Banco Central) , que passou de superavit de R$ 118,1 bilhões em 2019 para deficit de R$ 483,9 bilhões em 2020, ao qual se soma o deficit de R$ 259,1 bilhões no Regime Geral de Previdência Social (RGPS) .
56. Em 2020, a previsão de repasse aos entes subnacionais foi de R$ 79 bilhões, sem que se tenha conhecimento de mecanismos eficazes de monitoramento e avaliação da eficiência alocativa dos recursos federais nas contratações públicas realizadas de forma descentralizada, embora a União disponha de ferramentas tecnológicas para tanto.
57. No mesmo período, a União empenhou em ações e serviços públicos de saúde R$ 161,54 bilhões, sendo liquidados R$ 151,01 bilhões (93,48%) . O montante empenhado foi 33,17% acima do mínimo constitucional fixado para o exercício em R$ 121,3 bilhões. Do total empenhado, R$ 39,5 bilhões foram executados extraordinariamente na Ação 21C0 (Covid-19) a título de reforço do orçamento do Ministério da Saúde para enfrentamento da calamidade pública nacional, que exige estratégias nacionais a cargo da União.
58. Em favor dos municípios brasileiros foram empenhados R$ 83,13 bilhões (51,46%) , sendo destinados R$ 30 bilhões (18,57%) aos estados e do Distrito Federal. Ao todo, os entes subnacionais foram favorecidos com R$ 113,13 bilhões, o que corresponde a 70% do valor global do orçamento do Ministério da Saúde destinado a ações e serviços públicos de saúde (R$ 161,54 bilhões) . O grau de execução dos repasses intergovernamentais foi bastante elevado (R$ 111,61 bilhões) , atingindo aproximadamente 98,66% dos empenhos, com inscrição em restos a pagar de apenas 1,34%. Os números constam da publicação do RREO do 6º bimestre de 2020 disponível no painel referente ao Tesouro Transparente (https://www.tesourotransparente.gov.br/temas/contabilidade-e-custos/relatorio-resumido-da-execucao-orcamentaria-rreo-uniao) .
59. Em ambos os casos, os repasses na área da saúde constituem despesas próprias da União realizadas sob a forma de transferência obrigatória, mantida a natureza federal do recurso e a responsabilidade da União para planejar a política pública e promover os ajustes ao longo de sua execução.
60. Ao apreciar a natureza jurídica dos auxílios financeiros instituídos no âmbito do Regime Extraordinário Fiscal e Financeiro, este Tribunal reconheceu que o 'árido cenário fiscal impõe que a União priorize o aperfeiçoamento de normas e dos mecanismos de monitoramento necessários ao controle efetivo dos custos e à avaliação dos resultados dos programas financiados com recursos do orçamento federal' (Relatório que fundamenta o Acórdão 4074/2020-TCU-Plenário, rel. min. Bruno Dantas) . Esta Corte também não vislumbrou 'outro caminho viável para enfrentar os desafios decorrentes de demandas crescentes por serviços públicos em meio às restrições econômicas que os indicadores fiscais sinalizam'.
3.3.2. Transparência das dispensas e procedimentos licitatórios nas aplicações de recursos de natureza federal de forma descentralizada no modelo de federalismo cooperativo brasileiro
61. Dentre as possibilidades de avanço na transparência e controle dos auxílios financeiros federais para enfrentamento da Covid-19, o Relatório que fundamenta o Acórdão 4074/2020-TCU-Plenário citou a Plataforma +Brasil, considerada ferramenta relevante de monitoramento das transferências federais instituído pelo Decreto 10.035/2019, que absorveu o Sistema de Gestão de Convênios e Contratos de Repasse do Governo Federal (Siconv) . Do Relatório, merecem transcrição as seguintes passagens:
'337. Embora o art. 3º do Decreto em tela especifique alguns instrumentos jurídicos de repasse, que em geral são adotados para a realização de transferências voluntárias (convênios, contratos de repasse, termos de parceria, de colaboração e de fomento) , o próprio § 1º dispõe que as transferências executadas por instrumentos não previstos no referido artigo poderão ser operacionalizadas na mesma Plataforma, nos termos estabelecidos em acordo de cooperação técnica entre o Ministério da Economia e o órgão ou entidade responsável pela transferência. E, consoante o art. 14, os ministros da Economia e da CGU poderão editar normas e diretrizes conjuntas para a implementação do referido Decreto.
338. Merece menção a Portaria Interministerial 252, de 19/6/2020, que estabelece normas de execução orçamentária e financeira da transferência especial aos entes subnacionais decorrente de emendas parlamentares previstas no art. 166-A da CF/88, com previsão de registro, para fins de transparência e controle social, dos dados e informações referentes à execução dos recursos recebidos na referida Plataforma (art. 18) .'
62. Como se nota, a despeito da natureza federal dos recursos repassados à título de auxílio/apoio financeiro, as transferências obrigatórias federais - que constituem despesas próprias da União - ainda não são alcançadas pela Instrução Normativa-Seges/ME 206, de 18/10/2019. O normativo em questão estabeleceu prazo para que os órgãos e entidades da administração pública estadual, distrital e municipal, direta ou indireta, utilizassem obrigatoriamente a modalidade de pregão, na forma eletrônica, ou a dispensa eletrônica, quando executarem recursos de natureza federal transferidos por meio de transferência voluntária, para a aquisição de bens e a contratação de serviços comuns.
63. Paradoxalmente, a maior parte dos recursos federais repassados para as áreas de saúde e assistência social, sob a forma de transferência obrigatória, ainda não é abrangida por essa importante ferramenta de monitoramento e avaliação da eficiência alocativa dos recursos de natureza federal. Essa contradição foi enfrentada pelos autores da Recomendação-MPF 14/2020, expedida no bojo do Inquérito Civil 1.26.000.001112/2020-78 (peça 11) pelos Procuradores da República Sílvia Regina Pontes Lopes Acioli e Cláudio Henrique Cavalcante Machado Dias, da Procuradoria da República em Pernambuco, e encaminhada ao Ministro da Economia pelo Procurador-Geral da República (Ofício 639/SUBCAP/SEJUD/PGR, de 23/6/2020, peça 12) .
64. Apesar do volume expressivo dos recursos vinculados à saúde (R$ 161,54 bilhões em 2020) e da pulverização que marca a sua aplicação mediante repasses regulares e automáticos aos entes subnacionais (R$ 113,13 bilhões) , a União não se vale de ferramentas eletrônicas de monitoramento e avaliação de que dispõe, as quais permanecem limitadas ao acompanhamento da eficiência alocativa dos recursos federais repassados sob a forma de transferência voluntária e transferência obrigatória de menor valor (emendas parlamentares) , por mera liberalidade do Poder Executivo federal.
65. Nesse cenário, sobressai a importância e a oportunidade de ampliar utilização da Plataforma +Brasil para todos os recursos de natureza federal, ferramenta integrada e centralizada, com dados abertos, destinada à informatização e à operacionalização das transferências de recursos do Orçamento Fiscal e da Seguridade Social da União a órgão ou entidade da administração pública estadual, distrital ou municipal, direta ou indireta, dentre outras entidades, conforme Decreto 10.035, de 1º/10/2019 (art. 1º, § 1º, inciso I) . A referida ferramenta centralizada foi instituída com a seguinte finalidade:
'Art. 2º São objetivos da Plataforma +Brasil:
I - padronizar e simplificar os processos de transferências de recursos;
II - permitir que os recursos aplicados sejam rastreados;
III - oferecer meios tecnológicos para o fortalecimento da integridade e a transparência das informações;
IV - fomentar boas práticas de governança e gestão na execução de políticas públicas, com foco na geração de resultados para a sociedade;
V - promover a participação dos cidadãos na aferição de resultados das políticas públicas implementadas com os recursos transferidos por meio da plataforma; e
VI - estimular a operacionalização de outras transferências por meio da plataforma.'  (grifamos) 
66. Todos esses objetivos se aplicam tanto as transferências voluntárias quanto as transferências obrigatórias, estas em volume maior de recursos, que em geral se destinam à implementação descentralizada de políticas públicas nacionais.
67. O registro das dispensas e dos procedimentos licitatórios de transferências voluntárias e de emendas parlamentares na Plataforma +Brasil possibilita o acompanhamento permanente da alocação dos recursos pelos órgãos federais, inclusive a partir do uso de Data Mining (mineração de dados) como subsídio à análise sistemática para obtenção de resultados, dado o seu elevado potencial de racionalizar as atividades de monitoramento e avaliação da política pública a cargo do Poder Executivo, assim como a fiscalização e o controle pelos órgãos competentes e a sociedade civil.
68. Nesse sentido, a atualização das bases de dados federais, ainda que não fosse online (diária ou semanalmente) contribuiria sobremaneira para reduzir os custos das rotinas de monitoramento e avaliação da eficiência alocativa dos recursos federais, tarefa da incumbência dos órgãos do Poder Executivo Federal. Além disso, ampliaria não apenas a capacidade de fiscalização do controle interno, Congresso Nacional, TCU, MPF e sociedade civil, mas, sobretudo, aumentaria a eficiência da própria gestão pública, conferindo ao gestor meios mais seguros e racionais de tomada de decisão.
69. Na Recomendação expedida ao Ministro da Economia (Anexo I) , o MPF apontou a falta de plausibilidade de não se adotar a mesma regra para as transferências obrigatórias de natureza federal resultantes de cooperações financeiras amparadas pelo parágrafo único do art. 23 da Constituição da República, quando decorram de determinação constitucional e/ou legal que gere para a União obrigação incondicional, hipótese em que se mantém a natureza federal do recurso. Citou, a título de exemplo, os recursos federais vinculados à saúde e repassados de forma regular e automática segundo critérios fixados de acordo com a Lei Complementar 141/2012.
70. Em audiência pública realizada, em 12/8/2020, pela Comissão Externa da Câmara dos Deputados que acompanha as ações de enfrentamento à pandemia (https://edemocracia.camara.leg.br/audiencias/sala/1606) , o Procurador da República e membro da Câmara de Direitos Sociais e Fiscalização de Atos Administrativos em Geral do Ministério Público Federal (1CCR) , do Grupo Técnico da Saúde (GT Saúde) e da Coordenação Nacional Finalística do Gabinete Integrado de Acompanhamento da Epidemia de Covid-19 (Giac) instituído pela Procuradoria-Geral da República, Edilson Vitorelli, defendeu a adoção de mecanismos de rastreabilidade dos recursos federais repassados aos entes subnacionais para ações de saúde, de forma a monitorá-los e viabilizar a verificação da eficácia de seu uso. Também defendeu a criação de uma plataforma que permita a comparação de preços em compras públicas, com vistas a otimizar a tomada de decisão pelos gestores e racionalizar as ações de monitoramento e avaliação a cargo da União (http://www.mpf.mp.br/pgr/noticias-pgr/covid-19-mpf-defende-criacao-de-mecanismos-para-garantir-rastreabilidade-de-recursos-federais-destinados-a-saude) .
71. Quanto à forma de aplicação desses recursos pelos entes subnacionais - seja diretamente, seja mediante sub-repasse às organizações sociais e entidades congêneres do terceiro setor -, é cediço que o Poder Executivo Federal não dispõe de instrumentos eficazes de monitoramento, avaliação e controle da eficiência alocativa dos recursos que permanecem com a natureza federal, apesar de serem repassados a título de transferência obrigatória, tal como ocorre com os repasses regulares e automáticos no âmbito do SUS e as transferências obrigatórias federais estabelecidas pela MPV 938/2020 e pelo art. 5º da Lei Complementar 173/2020.
72. A fragilidade do monitoramento, avaliação e controle das transferências obrigatórias vinculadas ao SUS, que permanecem com a natureza federal apesar da aplicação descentralizada, também foi apontada no Parecer Prévio das contas presidenciais de 2019, apreciado pelo Acórdão 1437/2020-TCU-Plenário (rel. min. Bruno Dantas) , conforme excerto do Anexo II desta instrução.
73. Registre-se que, em 2019, pela primeira vez, o Ministério da Saúde apresentou à 1ª Câmara de Coordenação e Revisão da Procuradoria-Geral da República (1ª CCR/PGR) versão preliminar da minuta de decreto para suprir a omissão quanto à regulamentação do § 2º do art. 13 da Lei Complementar 141/2012, cujo texto a Coordenadora compartilhou com esta unidade técnica e com a SecexSaúde para apresentação de sugestões. Todavia, devido ao reconhecimento da calamidade pública nacional em 2020, as discussões interinstitucionais foram descontinuadas.
74. O tema também é analisado no bojo do TC Processo 027.558/2019-3, da relatoria do Ministro Benjamin Zymler, referente à Solicitação formalizada pela Procuradoria da República no Estado de Pernambuco, com o propósito de subsidiar o Inquérito Civil Público 1.26.000.001220/2019-5, instaurado para avaliar as ações de articulação entre os Ministérios da Saúde e da Economia voltadas para a plena operacionalização da Lei Complementar 141/2012.
75. Diante de todas essas iniciativas do TCU e do MPF, chama atenção o fato de a Portaria Interministerial-ME/SGPR 252, de 19/6/2020, editada com amparo no art. 14 do Decreto 10.035/2019, incluir apenas as transferências especiais constitucionais de que trata o art. 166-A (igualmente classificadas como transferências obrigatórias) no raio de alcance da Plataforma +Brasil, sem que o mesmo seja feito com as transferências obrigatórias da saúde e da assistência social repassadas aos entes subnacionais (peça 20) .
76. A par do que se expôs, convém ouvir os órgãos envolvidos para que tenham a oportunidade de expor a razão de não adotar as ferramentas tecnológicas disponíveis para promover a transparência de volume expressivo de recursos que supera a ordem de R$ 113 bilhões apenas na área da saúde e R$ 79 bilhões dos auxílios/apoios financeiros federais, além das transferências obrigatórias vinculadas às áreas de educação, assistência social, dentre outras políticas públicas implementadas de forma descentralizada.
3.3.3. Padrão mínimo da execução orçamentária e financeira como pressuposto para a funcionalidade dos sistemas centralizados mantidos pela União e promoção da transparência dos recursos federais vinculados à finalidade específica
77. Outro fator crítico que compromete a rastreabilidade, o monitoramento, a avaliação e o controle da alocação descentralizada dos recursos de natureza federal consiste na falta de padronização das fontes de recurso de natureza federal com aplicação descentralizada. O tema também foi abordado na Recomendação MPF-14/2020 endereçada ao Ministro da Economia, com atendimento parcial a partir da edição da Portaria-STN 394, de 17/7/2020.
78. Sobressai do Relatório que fundamentou o Acórdão 4074/2020-TCU-Plenário (rel. min. Bruno Dantas) a constatação de ser 'inequívoco que a padronização das fontes, em grau de detalhamento que atenda as especificidades constitucionais e legais, constitui fator determinante para a qualidade do monitoramento a ser realizado pelos órgãos do Poder Executivo e a avaliação sobre a eficiência na alocação dos recursos originários do orçamento da União'.
79. Para assegurar o monitoramento dos auxílios financeiros federais, o art. 5º da EC 106/2020 estabelece que as autorizações de despesas relacionadas ao enfrentamento da calamidade pública nacional deverão constar de programações orçamentárias específicas ou contar com marcadores que as identifiquem. No orçamento da União, essas autorizações foram identificadas por meio da Ação 21C0, mas a identificação da aplicação descentralizada pelos entes subnacionais carece da padronização das fontes de recursos e de outros identificadores orçamentários.
80. Somam-se a isso as peculiaridades previstas na Lei Complementar 173/2020, que vincula parte dos recursos a ações de saúde e assistência social (R$ 10 bilhões) e restringe a aplicação da maior parte dos repasses federais a despesas realizadas pelos Poderes Executivos locais (R$ 50 bilhões) , vedada, por imperativo constitucional, a geração de novas despesas permanentes (art. 3º da EC 106/2020) .
81. Apesar dessas especificidades e exigências jurídico-constitucionais, a STN somente criou código específico de fonte de recurso para identificar a aplicação dos R$ 10 bilhões (código fonte 560) , sem padronizar a codificação para a maior parte do recurso de natureza federal que sofre restrição na sua aplicação (R$ 50 bilhões) . Os códigos foram instituídos pela Portaria-STN 394/2020, editada para atender à Recomendação-MPF 14/2020 (Anexo III) , por meio da qual o MPF recomendou ao Ministro da Economia a padronização dos códigos de fonte de recursos federais repassados aos entes subnacionais.
82. A falta de codificação padronizada para identificar a aplicação da maior parcela dos auxílios federais compromete a transparência exigida pelo art. 5º, inciso II, da EC 106/2020 e pelo art. 65, § 2º, inciso II, da LRF, com redação dada pela Lei Complementar 173/2020. Frise-se que, embora esta Lei Complementar tenha aproveitado as contas correntes do FPE e FPM para a realização dos depósitos dos auxílios financeiros federais, esse procedimento não desnatura o recurso, que permanece federal, conforme assentado no Acórdão 4074/2020-TCU-Plenário (rel. min. Bruno Dantas) .
83. Merece registro o fato de que, em 13/1/2021, os membros signatários das Recomendações do MPF requereram, por meio do Despacho 331 (peça 21) , informações a diferentes entidades sobre as medidas adotadas para o aprimoramento do controle dos gastos públicos e a efetiva transparência dos recursos repassados pela União aos entes subnacionais. Os requerimentos foram expedidos à STN, à Seges/ME e à Câmara Técnica de Normas Contábeis e de Demonstrativos Fiscais da Federação (CTCONF) , além das Secretarias de Fazenda e dos Ministérios Públicos junto aos Tribunais de Contas (MPCOs) nos estados (http://www.mpf.mp.br/pe/sala-de-imprensa/noticias-pe/mpf-requer-informacoes-ao-ministerio-da-economia-e-outras-entidades-sobre-medidas-para-aprimorar-controle-de-recursos-repassados-pela-uniao) . O MPF também encaminhou o Ofício 69/2021/17ºOF./NCC/PRPE, de 21/1/2021, à Semag dando ciência das medidas adotadas (peça 121, fls. 1) .
84. Conforme noticiado pelo MPF, o Despacho é um dos desdobramentos da Operação Apneia, deflagrada a partir de indícios de irregularidades na compra de ventiladores pulmonares pela Prefeitura do Recife, tema também tratado no TC Processo 022.777/2020-2 (rel. min. Augusto Sherman) , referente à Representação do Ministério Público de Contas junto ao TCU, de autoria do Procurador de Contas Marinus Eduardo de Vries Marsico.
85. Em 1/2/2021, a STN apresentou na reunião da CTCONF minuta do rol mínimo de padronização de fontes para a União e os entes subnacionais (peças 21-23) , cujo teor também foi apresentado à Semag em reunião interinstitucional realizada em 5/2/2021, da qual também participaram a Secretaria de Orçamento Federal (SOF) e a Assessoria Especial de Controle Interno do Ministério da Economia. O material apresentado está disponível na página do CTCONF (https://www.gov.br/tesouronacional/pt-br/contabilidade-e-custos/informacoes-e-eventos/federacao/ctconf/copy2_of_28a-ctconf) .
86. No que tange ao padrão para os entes subnacionais, a minuta incorpora boa parte da proposta formulada pelo Grupo de Gestores das Finanças Estaduais (Gefin) , instância técnica de apoio ao Conselho Nacional de Política Fazendária (Confaz) , cujo texto foi apresentado ao MPF e à Semag por meio da Nota Técnica sobre a Proposta de Padronização de Fontes e Destinação de Recursos para a Federação (peças 24-25) , proposto nos seguintes termos:
'Ressalta-se também, que a proposta busca uma padronização nacional no nível de quatro dígitos, gerando impacto menor do que os elencados na Portaria STN 394/2020.
Destaca-se que a proposta foi discutida em reuniões extraordinárias do GEFIN com a participação do Ministério Público Federal, Tribunal de Contas da União, Atricon, IRB, Confederação Nacional de Municípios (CNM) , onde buscamos discutir uma proposta e regra de transição que viabilizasse o atendimento das recomendações e o avanço no processo de padronização das fontes no âmbito da Federação.
Estruturado nas diversas reuniões realizadas, a proposta de fontes apresentada em anexo, busca uma fonte de quatro dígitos padrão para a Federação, com definição em Portaria da Secretaria do Tesouro Nacional, onde o 1º dígito será destinado à identificação do exercício a que se refere o recurso, em cumprimento ao parágrafo único do art. 8º da Lei de Responsabilidade Fiscal (LRF - Lei Complementar 101, de 04 de maio de 2000) . Do 2º a 4º dígitos da fonte, será atribuído o código principal da fonte com padronização para toda a Federação. A codificação do detalhamento da fonte, a partir do 5º dígito da fonte, ficará livre para utilização dos entes subnacionais, atendendo as especificidades de controles dos mesmos ou a definição de exigências dos Tribunais de Contas locais. Esse detalhamento deverá ter no mínimo 3º dígitos.' (grifamos) 
87. Para além da necessidade de assegurar o cumprimento do parágrafo único do art. 8º da LRF, a proposta do Gefin, de padronização dos primeiros quatro dígitos da codificação das fontes, vem ao encontro de determinações desta Corte de Contas, a exemplo do Acórdão 1893/2011-TCU-Plenário (rel. min. José Jorge) proferido no âmbito da Fiscalização Orientação Centralizada (FOC) , que aponta a 'falta de discriminação das fontes de receitas que constituem o Fundo Municipal de Saúde' (item 9.1.2) e 'deficiências na administração dos recursos repassados pelo Fundo Nacional de Saúde, caracterizada pela permanência de saldos sem utilização por períodos consideráveis de tempo, alguns em aplicação financeira outros simplesmente em conta corrente' (item 9.1.7) , como problemas na gestão dos recursos federais repassados aos demais entes da Federação.
88. Apesar da proposta formulada pelo Gefin contemplar a codificação padrão dos quatro primeiros dígitos, pela estrutura apresentada pela STN, a regulamentação prevê a padronização tão somente de três dígitos principais para identificação sequencial das fontes da União (000-499) e dos entes subnacionais (500-999) . O primeiro código, destinado à identificação do exercício financeiro a que o recurso se refere, não será padronizado para as demais esferas, possibilitando, segundo a proposta, o mecanismo 'de-para' quando for utilizada outra forma de codificação. Eis a síntese da proposta (peça 26, fls. 9-10) :
	1º Dígito
	2º ao 4º Dígitos
	A partir do 5º Dígito

	Exercício da Fonte
	Classificação Principal da Fonte
	Detalhamento da Fonte

	1
	Recursos do exercício
	000-499
	União
	Classificação livre

	2
	Recursos de exercícios anteriores
	500-999
	Entes Subnacionais
	
	9
	Recurso Condicionado
			
	Dígito obrigatório
	Dígitos obrigatórios
	Dígitos facultativos

	Sem Codificação Padronizada
	Codificação Padronizada
	Sem Codificação Padronizada

	'Não comporá a codificação padronizada e quando for utilizada outra forma de identificação nos registros contábeis, deverá ser feito 'de-para''
		
89. A proposta também prevê a possibilidade de detalhamento da fonte a partir do 5º dígito, de uso facultativo, e está estruturada pelos principais blocos de vinculação (educação, saúde, assistência social, previdência dos servidores e demais vinculações) .
90. A despeito dos elogiáveis esforços e inegáveis avanços que estão na iminência de se concretizar (com previsão de edição de normativo em 26/2/2021) , preocupa a Diretoria de Fiscalização do Planejamento e do Orçamento Governamental (Sipog/Semag) a falta de padronização do primeiro código referente ao exercício a que se refere o repasse do recurso federal aos demais entes, assim como de identificadores orçamentários padronizados para segregar, na execução da despesa, as ações de saúde e de educação consideradas no cálculo dos respectivos limites.
91. Tais lacunas não consideram o disposto na Recomendação-MPF 14/2020 expedida ao Ministro da Economia, no sentido de que a manutenção da prática vigente do 'de-para' não é a mais recomendável na regulamentação de matéria orçamentária essencial para especificação de sistema centralizado a cargo da União. Além do impacto que essas informações provocam na funcionalidade dos sistemas corporativos, há outros fatores de relevos que podem ser extraídos da Recomendação, a saber:
'CONSIDERANDO que a prática vigente, a qual permite cada ente da Federação adotar codificação própria para identificar os repasses federais, valendo-se do recurso 'de-para' nas rotinas de exportação/importação de informações e dados da execução orçamentária para o sistema de registro centralizado de monitoramento da gestão fiscal mantido pelo Ministério da Economia (Siconfi) , demonstra-se incompatível com a noção de interoperabilidade técnica e semântica, que pressupõe a capacidade de múltiplos sistemas trocarem e reutilizarem informação sem custo de adaptação e com preservação do seu significado, a partir do controle de terminologias, taxonomias e esquemas de dados, sem contar o elevado risco de falhas e custos elevados que esse tipo de operação acarreta;'
92. Não é desprezível o risco de falha nas operações de conversão de dados, a partir do uso do 'de-para', sem contar o custo de adaptação frequente dos sistemas. Todos esses fatores podem comprometer o dever do gestor de assegurar a fidedignidade das informações homologadas, às quais a Lei Complementar 141/2012 confere fé pública (art. 39, § 2º) para fins de subsidiar as rotinas de bloqueio/desbloqueio das transferências constitucionais e voluntárias pelo Ministério da Economia.
93. Também não considera as diretrizes da Lei 12.965/2014, a qual estabelece princípios, garantias, direitos e deveres para o uso da internet no Brasil. Segundo o normativo, a disciplina do uso da internet no país tem por objetivo a promoção da adesão a padrões tecnológicos abertos que permitam a comunicação, a acessibilidade e a interoperabilidade entre aplicações e bases de dados (art. 4º, IV) . No mesmo sentido, a Recomendação-MPF 14/2020 destaca:
'CONSIDERANDO que a omissão do Poder Executivo em definir codificação padronizada para identificação das fontes de recursos federais executados pelos entes subnacionais e organizações da sociedade civil compromete a plena aderência dos sistemas centralizado de monitoramento mantidos pela União à Lei 12.965, de 2014, regulamentada pelo Decreto 8.777, de 2016, que tem por objetivo a promoção da adesão a padrões tecnológicos abertos que permitam a comunicação, a acessibilidade e a interoperabilidade entre aplicações e bases de dados (art. 4º, IV) , além de fixar as seguintes diretrizes em seu art. 24: i) estabelecimento de mecanismos de governança multiparticipativa, transparente, colaborativa e democrática, com a participação do governo, do setor empresarial, da sociedade civil e da comunidade acadêmica (inciso I) ; ii) promoção da racionalização da gestão, expansão e uso da internet, com participação do Comitê Gestor da internet no Brasil (inciso II) ; iii) promoção da racionalização e da interoperabilidade tecnológica dos serviços de governo eletrônico, entre os diferentes Poderes e âmbitos da Federação, para permitir o intercâmbio de informações e a celeridade de procedimentos; iv) publicidade e disseminação de dados e informações públicos, de forma aberta e estruturada (inciso VI) ; v) promoção da cultura e da cidadania (inciso IX) ; e VI) prestação de serviços públicos de atendimento ao cidadão de forma integrada, eficiente, simplificada e por múltiplos canais de acesso, inclusive remotos (inciso X) ;' (grifos no original) 
94. Para que essas diretrizes e objetivos da Política de Dados Abertos sejam observados quando do recebimento dos dados referentes à realização de despesas, é imprescindível que a STN estabeleça, com fundamento no art. 32, parágrafo único, da Lei Complementar 141/2012, e no art. 48 da LRF, a padronização nacional não apenas da classificação contábil da despesa, mas também da codificação das fontes de recurso (código de fonte e respectivo exercício) e indicadores orçamentários, de modo a assegurar a identificação das informações relativas aos recursos vinculados à finalidade específica, além da apuração automática dos mínimos constitucionais de acordo com metodologia uniforme nos sistemas centralizados mantidos pela União.
95. Na mesma vertente do MPF, o TCU tem buscado aprimorar a transparência nas instituições públicas, por meio de fiscalizações, recomendações e determinações, com o propósito de tornar a sua atuação a mais clara e eficiente, o que pressupõe dados mais compreensíveis, considerando atributos como completude, granularidade, interoperabilidade e usabilidade, para que a disponibilização das informações deixe de atender meramente ao princípio da publicidade e passe a atender aos requisitos de transparência. Cite-se o relatório do FiscTransparência aprovado pelo Acórdão 2512/2018-TCU-Plenário (rel. min. Augusto Sherman Cavalcanti) .
96. Igualmente, vale recorrer ao Acórdão 2587/2018-TCU-Plenário (rel. min. Vital do Rêgo) , por meio do qual esta Corte de Contas recomendou à Casa Civil da Presidência da República que promovesse a avaliação integrada da gestão e das políticas públicas por meio de amplo, intensivo e compartilhado uso das bases de dados governamentais, buscando superar os atuais limites decorrentes de visões setoriais e segmentadas do uso das informações do Estado (item 9.1) .
97. O Acórdão 1198/2016-TCU-Plenário (rel. min. Walton Alencar Rodrigues) reconheceu a necessidade de avaliar a compatibilidade das rotinas dos sistemas eletrônicos federais necessários à plena exequibilidade da Lei Complementar 141/2012, notadamente no que tange aos §§ 2º e 4º do art. 13 e arts. 32, 36 e 39, ocasião em que se considerou a necessidade de padronizar os indicadores orçamentários para viabilizar a uniformização, nos sistemas mantidos pela União, do cálculo dos mínimos de educação e saúde. A matéria foi assim tratada no TC Processo 019.776/2015-2 (peça 23 destes autos) que fundamentou a decisão mencionada:
'35. Na União, foi instituída a figura do identificador orçamentário ('ID-USO 6') , com a finalidade de precisar, no Sistema Integrado de Administração Financeira do Governo Federal (Siafi) , quais são as despesas consideradas próprias para fins de apuração do mínimo constitucional de saúde. Procedimento semelhante é adotado no Siafi para as ações com manutenção e desenvolvimento do ensino (MDE) consideradas no cálculo do mínimo de que trata o art. 212 da Lei Fundamental (indicador da 'Lei Calmon') .
36. Com a nova redação dada aos arts. 48 e 48-A da LRF, não há razão para a União adotar identificador orçamentário para suas despesas com saúde e não usar o mesmo padrão para os demais entes da Federação, se esta é uma medida essencial para o bom funcionamento dos sistemas eletrônicos exigidos por lei (Siafi e Siops) .
37. Nota-se, todavia, que a modelagem atual do Siops não observa esse padrão básico de execução orçamentária e financeira para as três esferas de governo, embora o art. 32 da Lei Complementar 141/2012 confira ao órgão central de Contabilidade da União (Secretaria do Tesouro Nacional - STN) a competência para editar normas gerais para fins do registro contábil relativo às despesas efetuadas com ações e serviços públicos de saúde, devendo observar a necessidade de segregação das informações com vistas a dar cumprimento às disposições da referida Lei Complementar.
38. Para cumprir a Lei Complementar 141/2012, não basta o Ministério da Saúde disponibilizar informações no Siops para o cidadão ter acesso. É preciso que o sistema eletrônico centralizado proceda ao cálculo eletrônico do mínimo constitucional e que seja assegurada a fidedignidade das informações.' (grifos no original) 
98. A preocupação se justifica porque a incompletude do padrão mínimo orçamentário-contábil, nesta fase que precede a regulamentação em discussão, pode não só comprometer as regras de negócio (fixadas por leis) , mas representar custos no futuro, diante da necessidade de adaptar os sistemas de administração financeira a que os entes subnacionais estão obrigados a manter segundo padrões definidos pela União (art. 48 da LRF) .
99. Soma-se a isso o fato de que a padronização do código para identificação do exercício de repasse do recurso federal vinculado à saúde e das respectivas ações demonstrar-se essencial para viabilizar a automação e dar segurança jurídica às rotinas do sistema eletrônico centralizado mantido pelo Ministério da Saúde nos termos do art. 39 da Lei Complementar 141/2012, do qual sobressaem:
i) a necessidade de cálculo automático do mínimo de saúde da União e demais entes da Federação (§ 1º, inciso IV) ;
ii) a interoperabilidade entre a rotina de cálculo automático do mínimo de saúde e o sistema de transferências constitucionais e voluntárias (§ 1º, inciso VI, e § 6º) ;
iii) a rotina eletrônica de bloqueio/desbloqueio automático dos repasses de FPE e FPM (§ 1º, inciso VI) , exigência constitucional (art. 160, parágrafo único, II) para os casos de descumprimento do mínimo de saúde pelos entes subnacionais, conforme regulamentado pelo art. 26 da Lei Complementar 141/2012 e pelo Decreto 7.827/2012 (arts. 11-20) , sem prejuízo das competências dos respectivos tribunais de contas (art. 25, parágrafo único, da Lei Complementar) .
100. Ademais, pelo art. 27 da Lei Complementar 141/2012, os saldos dos recursos da União repassados aos entes subnacionais não retornam para o Fundo Nacional de Saúde (FNS) no encerramento do exercício, o que reforça a necessidade de se assegurar a identificação padronizada do exercício a que se refere a fonte do recurso de origem federal, para fins de rastreabilidade necessária ao planejamento da política pública e ao controle.
101. Com a promulgação da EC 108, de 26/8/2020, a União e os entes subnacionais devem disponibilizar 'suas informações e dados contábeis, orçamentários e fiscais, conforme periodicidade, formato e sistema estabelecidos pelo órgão central de contabilidade da União, de forma a garantir a rastreabilidade, a comparabilidade e a publicidade dos dados coletados, os quais deverão ser divulgados em meio eletrônico de amplo acesso público', conforme disposto no art. 163-A da CRFB.
102. Ou seja, os padrões contábeis, orçamentários e fiscais a serem adotados na Federação devem assegurar não apenas a rastreabilidade dos recursos públicos, mas, sobretudo, a comparabilidade das informações, tornando ainda mais necessário incrementar os sistemas de registro centralizado da União com rotinas de cálculo automático dos indicadores fiscais, nos quais também se inserem os mínimos de educação e saúde.
103. Consentânea com essas recentes diretrizes constitucionais, a Lei 14.113, de 25/12/2020, que regulamentou o novo Fundo de Manutenção e Desenvolvimento da Educação Básica e de Valorização dos Profissionais da Educação (Fundeb) , instituiu mais um sistema centralizado a ser mantido pelo Ministério da Educação, fixando os seguintes requisitos:
'Art. 38. A verificação do cumprimento dos percentuais de aplicação dos recursos do Fundeb, estabelecidos nos arts. 212 e 212-A da Constituição Federal, em ações de manutenção e de desenvolvimento do ensino, nas esferas estadual, distrital e municipal, será realizada por meio de registro bimestral das informações em sistema de informações sobre orçamentos públicos em educação, mantido pelo Ministério da Educação.
 (...) 
§ 3º O sistema de que trata o caput deste artigo deverá observar padrões de interoperabilidade e a necessidade de integração de dados com os demais sistemas eletrônicos de dados contábeis, orçamentários e fiscais no âmbito do Poder Executivo federal e dos Tribunais de Contas, como formas de simplificação e de eficiência nos processos de preenchimento e de disponibilização dos dados, e garantir o acesso irrestrito aos dados, os quais devem ser legíveis por máquina e estar disponíveis em formato aberto, respeitadas as Leis nº s 12.527, de 18 de novembro de 2011, e 13.709, de 14 de agosto de 2018.'
104. Não se trata de antever necessidades futuras - neste estágio de regulamentação do padrão orçamentário, contábil e fiscal - que possam ser resolvidas na fase de evolução do sistema, para atender demandas que estão por vir. Na escala de prioridade das propriedades e requisitos dos sistemas, a definição de identificadores para segregar a execução orçamentária e financeira de ações de saúde e educação elegíveis para o cômputo dos mínimos constitucionais, tal como ocorre no Siafi (IDUSO) , classifica-se como essencial, sem a qual o sistema adere às especificações que precisam ser definidas para atender as regras de negócio, no caso, regras fixadas em leis e até mesmo na Carta Política, que exigem cálculo automático dos mínimos, interoperabilidade, bloqueio/desbloqueio automático das transferências constitucionais e voluntárias realizadas por outro sistema mantido pelo Ministério da Economia.
105. Durante a reunião interinstitucional realizada em 5/2/2021, a Dipog/Semag expôs alguns desses aspectos e respectivos riscos em função da não padronização dos identificadores orçamentários para as ações de educação e saúde, bem como da ausência de codificação padronizada do primeiro dígito para identificação do exercício dos saldos de recurso federal, os quais podem permanecer, por anos, nas contas dos fundos de saúde e de educação, misturando-se com os recursos do exercício corrente.
106. O atendimento de todos esses requisitos legais pressupõe a interoperabilidade dos sistemas centralizados de educação e saúde com o Siafi e o sistema integrado único de administração financeira dos entes subnacionais (Siafic) previsto no inciso III e § 6º do art. 48 da LRF, este regulamentado pelo Decreto 10.540, de 5/11/2020, o qual deve observar o padrão contábil, orçamentário e fiscal definido pelo órgão central de contabilidade da União (§ 2º) .
107. A segregação das informações se faz necessária para garantir a identificação das diversas fontes de recurso aplicadas pelos fundos de saúde, não apenas para conferir maior segurança às rotinas eletrônicas de cálculo automático do mínimo constitucional pelo sistema centralizado mantido pela União, mas também para viabilizar a identificação precisa dos órgãos competentes para o exercício da ação de controle, que tem como baliza a origem do recurso, nos termos do art. 27 da Lei Complementar 141/2012. Cite-se, a título de exemplo, o Habeas Corpus PJE HC 0807015-10.2020.4.05.000, cujo mérito envolvendo a suposta troca de fonte de recursos e a competência dos órgãos federais foi apreciado pela Terceira Turma do Tribunal Regional Federal da 5ª Região (TRF5) , que, por unanimidade, denegou a ordem, decisão esta mantida pelo Superior Tribunal de Justiça no Recurso em Habeas Corpus (RHC) 132.666/PE.
108. A definição de padrões de classificação de fonte e identificação das despesas com ações e serviços públicos de saúde, realizados diretamente pelos entes subnacionais ou por entidades do terceiro setor, revela-se fundamental para evitar esse tipo de controvérsia. Sem tais mecanismos de segregação da execução da despesa, ficam prejudicadas a transparência e a visibilidade asseguradas pela Lei Complementar 141/2012, comprometendo o monitoramento, a avaliação e o controle institucional e social das ações e serviços públicos de saúde custeadas com as diversas origens de recurso que são geridas pelos fundos de saúde e órgãos de educação, por exemplo.
109. Mantidas as lacunas sobre a regulamentação desses dois pontos, entende-se oportuno consignar as principais digressões suscitadas durante a reunião técnica, com vistas a levar ao conhecimento do relator destes autos questão considerada de densa relevância, de forma a obter a orientação institucional em relação às necessidades apontadas nos Acórdãos 1.893/2011 e 1.198/2016, ambos do Plenário, os quais, quanto à codificação padronizada do exercício das fontes, são convergentes com a proposta do próprio Gefin.
110. O objetivo deste registro não é outro senão salvaguardar esta Corte de Contas - em razão de estar a par dos fatos, sem deles se manifestar institucionalmente e fazer os alertas porventura devidos acerca de potenciais riscos para a União - sobre eventuais custos elevados que se façam necessários para adaptar ou remodelar totalmente os sistemas centralizados de transparência, monitoramento, avaliação e controle das políticas públicas a cargo da União (saúde e educação) , cujo funcionamento deve guardar plena aderência e refletir a estrutura orçamentário-contábil no nível de segregação necessário para viabilizar a apuração automática e uniforme dos mínimos constitucionais, assegurada a fidedignidade das informações homologadas, às quais a Lei Complementar 141/2012 confere fé pública para todos os fins legais e regulamentares (art. 39, §2º) , inclusive para o bloqueio/desbloqueio automático do FPE/FPM e das transferências voluntárias da União.
4. CONCLUSÃO
111. A partir do exame empreendido nestes autos, conclui-se que o questionamento formulado pelo representante encontra resposta nos fundamentos jurídicos extraídos do Relatório e Voto condutor do Acórdão 4074/2020-TCU-Plenário, da relatoria do ministro Bruno Dantas, no sentido de que não há óbice quanto à destinação de recursos decorrentes de apoio financeiro de que trata a MPV 938/2020 (convertida na Lei 14.041/2020) e de parte dos auxílios financeiros previstos na Lei Complementar 173/2020 para o custeio de despesas previdenciárias do regime próprio de previdência dos servidores de Ribeirão Preto/SP, com exceção da parcela legalmente vinculada a ações de saúde e de assistência social (parágrafos 16-49) .
112. É de se registrar que foram opostos Embargos de Declaração contra a decisão mencionada, conforme exposto no tópico 3.1 desta instrução (parágrafos 11-15) , os quais se encontram em fase de análise e instrução no âmbito da Semag.
113. No curso da instrução dos presentes autos, identificou-se a necessidade analisar, para levar ao conhecimento do relator, o conjunto de demandas dos órgãos de controle e as iniciativas em curso voltadas para o aperfeiçoamento dos mecanismos de transparência, monitoramento, avaliação e controle das transferências obrigatórias que constituem despesas próprias da União realizadas de forma descentralizada, mantida a natureza federal do recurso, tal como ocorreu com os auxílios/apoios financeiros em 2020 (R$ 79 bilhões) e os repasses federais vinculados à saúde (R$ 113 bilhões) , conforme análise empreendida nestes autos (parágrafos 50-110) .
114. Para que se possa avançar nessa análise, propõe-se, preliminarmente, a realização de oitiva dos órgãos diretamente incumbidos pela adoção das medidas visando à racionalidade da gestão e ao monitoramento, à avaliação e ao controle da eficiência alocativa dos recursos repassados a título de transferência obrigatória em que seja mantida a natureza federal. De acordo com o cenário delineado, o aperfeiçoamento dos regulamentos e das ferramentas tecnológicas disponíveis demonstra-se essencial para o enfrentamento das demandas crescentes - no árido ambiente fiscal - em razão dos efeitos sociais e econômicos da pandemia.
5. PROPOSTA DE ENCAMINHAMENTO
115. Em face de todo o exposto, e considerando que a presente Representação foi conhecida nos termos do Despacho de peça 6, satisfeitos os requisitos de admissibilidade previstos nos arts. 235 e 237 do Regimento Interno deste Tribunal, além do § 1º, art. 103, da Resolução-TCU 259/2014, propõe-se, observada a Resolução TCU 315/2020, submeter os presentes autos ao relator, ministro Bruno Dantas, para:
i) no mérito, informar ao Deputado Federal, Ricardo Silva (PSB-SP) , acerca da inexistência de óbice jurídico na destinação, pelo Município de Ribeirão Preto/SP, dos recursos de natureza federal repassados a título de apoio financeiro de que trata a Medida Provisória 938/2020 (convertida na Lei 14.041/2020) e auxílio financeiro previsto na alínea 'b', do inciso II, do art. 5º da Lei Complementar 173/2020, para o custeio de despesas previdenciárias do regime próprio de previdência dos servidores públicos, a cargo da unidade gestora única de responsabilidade do Poder Executivo municipal, vedada a destinação:
i.1) dos recursos de natureza federal vinculados a ações de saúde ou de assistência social, repassados nos termos da alínea 'b', do inciso I, do art. 5º da Lei Complementar 173/2020, para pagamento de benefícios previdenciários (aposentadorias e pensões) ;
i.2) de quaisquer recursos federais provenientes de apoio e auxílios financeiros, previstos na Lei 14.041/2020 e no art. 5º da Lei Complementar 173/2020, para abertura de crédito e/ou pagamento referente à geração de novas despesas permanentes, sob pena de incorrer em desvio de finalidade por violação da restrição constante do art. 3º da Emenda Constitucional 106/2020 (parágrafos 16-49) ;
ii) realizar, com fulcro no inciso V, do art. 250 do Regimento Interno deste Tribunal, oitiva prévia - cujas respostas deverão ser analisadas em processo apartado - para que, no prazo de 15  (quinze) dias:
ii.1) os Ministros da Economia, da Saúde e da Cidadania se manifestem acerca da análise empreendida nestes autos, notadamente sobre o indício de falha formal identificado na distribuição da parcela do auxílio financeiro prevista na alínea 'b', do inciso I, do art. 5º da Lei Complementar 173/2020 (R$ 10 bilhões) , à margem dos Fundos Nacionais de Saúde e de Assistência Social (parágrafos 50-110) ;
ii.2) os Ministros da Saúde e da Cidadania informem a esta Corte de Contas as ferramentas de monitoramento e avaliação utilizadas pelos respectivos órgãos para acompanhamento da eficiência na aplicação descentralizada dos recursos de natureza federal repassados ordinariamente aos entes subnacionais, assim como do auxílio financeiro de que trata a alínea 'b', do inciso I, do art. 5º da Lei Complementar 173/2020, alcançando, inclusive, a destinação final do recurso de natureza federal em caso de sub-repasse a entidades privadas e organizações do terceiro setor (parágrafos 50-110) ;
ii.3) o Ministro da Economia, o Ministro-Chefe da Casa Civil da Presidência da República e o Ministro-Chefe da Secretaria de Governo da Presidência da República informem a esta Corte de Contas a razão pela qual as transferências intergovernamentais obrigatórias, que constituem despesas próprias da União realizadas de forma descentralizada no modelo de federalismo cooperativo, a exemplo das transferências nas áreas de saúde, assistência social, educação e os auxílios/apoios financeiros para enfrentamento da calamidade pública nacional (Acórdão 4074/2020-TCU-Plenário) , não foram contempladas pela Portaria Interministerial ME/SGPR 252, de 19/6/2020, editada com amparo no Decreto 10.035, de 1º/10/2019, no sentido de possibilitar o acompanhamento da aplicação descentralizada dos recursos próprios da União por meio da Plataforma +Brasil ou sistema eletrônico centralizado equivalente, com o objetivo de promover a transparência na aplicação de tais recursos, viabilizar o monitoramento e a avaliação da sua eficiência alocativa, além de racionalizar o planejamento das políticas públicas nacionais (parágrafos 50-110) ;
ii.4) os Ministros da Economia, da Saúde e da Educação informem a esta Corte de Contas:
ii.4.1) as ações realizadas e/ou em curso, assim como as áreas responsáveis pela sua implementação e manutenção permanente, para assegurar a aderência dos sistemas centralizados da União aos requisitos legais, especialmente no que se refere às rotinas de cálculo automático dos mínimos de educação e saúde, segundo padrões uniformes definidos para os entes das três esferas, considerando os requisitos essenciais para atender as regras de negócio fixadas pela Lei Complementar 141/2012 e legislação concernente, pela Lei Complementar 101/2000 (LRF) e pela Lei 14.113/2020, cotejando a necessária interoperabilidade entre os sistemas centralizados mencionados para a transparência, o monitoramento e a avaliação das políticas de saúde, educação, fiscal e previdenciária (Siops, Siope, Siconfi, Sadipem, Siprev, dentre outros) com os sistemas integrados de administração financeira e controle previstos no art. 48, inciso III e § 6º da Lei Complementar 101/2000 (Siafi e Siafic) , além da necessária integração exigida por lei entre esses sistemas de registro centralizado da União com o sistema de transferências constitucionais e voluntárias mantido pelo Ministério da Economia (parágrafos 77-110) ;
ii.4.2) a razão de não padronizar, nas três esferas, a codificação dos identificadores orçamentários (IDUSO 6 e 8) utilizados para segregar, no Siafi, as ações de educação e saúde elegíveis para o cálculo automático dos mínimos de educação e saúde a partir da execução orçamentária e financeira das referidas despesas, assim como do código destinado à identificação do exercício das fontes, visando dar pleno cumprimento e assegurar a aderência dos sistemas mantidos pela União com as regras de negócio estabelecidas pela Lei Complementar 141/2012, pela Lei Complementar 101/2000 e pela Lei 14.113/2020, medidas essenciais para a rastreabilidade dos recursos federais e a comparabilidade das informações no plano contábil, orçamentário e fiscal, conforme estabelece o art. 163-A da Constituição da República (parágrafos 77-110) ;
iii) encaminhar, para conhecimento, cópia da decisão a ser proferida nestes autos a 1ª Câmara de Coordenação e Revisão e a 5ª Câmara de Combate à Corrupção da Procuradoria-Geral da República, tendo em vista a relação dos temas tratados no tópico 3.3 desta instrução com o objeto do Inquérito Civil Público 1.26.000.001112/2020-78 conduzido pela Procuradoria da República no Estado de Pernambuco, que resultou na Recomendação MPF 14/2020 encaminhada pelo Procurador-Geral da República ao Ministro da Economia (peça 11) ;
iv) arquivar os presentes autos.
116. Registre-se, por fim, a necessidade de fazer constar, na ata da sessão em que estes autos forem apreciados, comunicação do relator ao Órgão Colegiado, no sentido de autorizar a constituição de processo apartado para análise das respostas às oitivas de que trata o item ii desta proposta de encaminhamento, em observância ao disposto no art. 8º da Resolução TCU 315/2020."
É o relatório.

não há.

Não atuou.

REPRESENTAÇÃO. DEPUTADO FEDERAL. QUESTIONAMENTOS SOBRE A APLICAÇÃO DE RECURSOS DE ORIGEM FEDERAL DESTINADOS AO ENFRENTAMENTO DA PANDEMIA DE COVID-19. TRANSFERÊNCIAS REALIZADAS COM BASE NA LEI COMPLEMENTAR 173/2020 E NA LEI 14.041/2020. ENCAMINHAMENTO DE ESCLARECIMENTOS AO REPRESENTANTE. REMISSÃO DE QUESTÕES INTERCORRENTES A PROCESSO APARTADO.

REPRESENTAÇÃO (REPR)

Secretaria de Macroavaliação Governamental (Semag).

Em apreciação Representação formulada pelo Deputado Federal Ricardo Silva, com fundamento no art. 237, inciso III, do Regimento Interno do Tribunal de Contas da União (RITCU) , por meio da qual busca esclarecimentos sobre a apEu licação de recursos de origem federal, transferidos ao Município de Ribeirão Preto/SP, para enfrentamento da crise de ordem sanitária decorrente do coronavírus.
Informa o representante que, não obstante o Município tenha recebido, até a data de sua representação ao TCU, cerca de R$ 51 milhões para combate à pandemia, os resultados da atuação do ente municipal, no campo sanitário, estariam aquém do esperado segundo sua perspectiva.
Apesar desse cenário, informa que a Prefeitura teria transferido parte significativa dos recursos destinados para ações de controle do coronavírus para cobrir deficit financeiro do Instituto de Previdência dos Municipiários (IPM) , vinculado ao Regime Próprio de Previdência Social (RPPS) dos servidores municipais, por meio de transferências que totalizam R$ 12.453.930,46.
A partir desse contexto, detalhado no relatório precedente, o parlamentar requereu a esta Corte de Contas esclarecimentos sobre os seguintes pontos:
1) Há legalidade nas transferências mencionadas?
2) Em que artigo da Lei Complementar 173/2020 a Prefeitura estaria se amparando para fazer esse tipo de movimentação financeira?
3) Os recursos não deveriam ser investidos apenas e tão somente em ações de combate à covid-19?
4) Como o TCU se manifesta sobre a ação da Prefeitura de Ribeirão Preto que tirou da população R$ 12.453.930,46 para cobrir deficit financeiro de um órgão de previdência próprio?
5) Se é possível transferir recursos com base na Lei Complementar 173/2020 a instituto de previdência, seria possível também transferir verbas para hospitais públicos, filantrópicos, para que esses promovam contratação de funcionários para abertura de mais leitos de UTI?
***
Ainda que, por meio do despacho de peça 6, já tenha conhecido da presente representação porque atendidos os pressupostos regimentais, ratifico a mesma medida processual perante o Plenário, na forma do acordão.
Na mesma oportunidade determinei, com fundamento no art. 36 da Resolução-TCU 259/2014, a tramitação dos presentes autos separada do TC Processo 024.304/2020-4, de minha relatoria, porém de forma pari passu, uma vez que trata de questões associadas ao presente feito.
Referido processo cuidou de Representação formulada pela Secretaria de Macroavaliação Governamental (Semag) com o fito de analisar a natureza jurídica dos repasses federais a título de auxílio financeiro previstos no art. 5º da Lei Complementar 173/2020, e dos repasses a título de apoio financeiro de que trata a Medida Provisória (MPV) 938/2020, convertida na Lei 14.041/2020, assim como os respectivos reflexos na contabilização da Receita Corrente Líquida (RCL) , nos termos da Lei de Responsabilidade Fiscal.
Os autos foram inicialmente apreciados na forma do Acórdão 4074/2020-TCU-Plenário, e posteriormente por intermédio do Acórdão 561/2021-TCU-Plenário, em sede de embargos de declaração opostos pela Advocacia-Geral da União (AGU) , os quais foram conhecidos e rejeitados.
O Acórdão 4074/2020-TCU-Plenário foi objeto de pedido de reexame interposto pela AGU, tendo sido sorteado como relator o Ministro Aroldo Cedraz. Em despacho de 28/4/2021, Sua Excelência conheceu do recurso em tela e suspendeu os efeitos dos itens 9.1, 9.2 (e subitens) e 9.3 do decisum em relação ao recorrente (peça 182 do TC Processo 024.304/2020-4) .
Ainda que seus efeitos estejam em parte suspensos por força de recurso, assinalo que o referido acórdão firmou, dentre outros, entendimento de que os repasses da União aos entes subnacionais a título de auxílio ou apoio financeiro, para os fins previstos na Medida Provisória 938/2020, convertida na Lei 14.041/2020, no art. 5º da Lei Complementar 173/2020 e em outras hipóteses congêneres, a exemplo da Lei 14.017/2020, constituem despesas próprias da União e não repartição constitucional ou legal de tributos e outros ingressos que integrem a receita corrente bruta federal, ademais de obrigação incondicional da União para concretizar os objetivos da Emenda Constitucional 106/2020, mantida a natureza federal da transferência obrigatória.
***
Em análise deste feito, a Semag propôs informar ao representante que não há óbice legal à destinação de recursos decorrentes de apoio financeiro de que trata a MPV 938/2020 (convertida na Lei 14.041/2020) e de parte dos auxílios financeiros previstos na Lei Complementar 173/2020 para o custeio de despesas previdenciárias do regime próprio de previdência dos servidores de Ribeirão Preto/SP, com exceção da parcela legalmente vinculada a ações de saúde e de assistência social.
Como questão acessória e indiretamente associada ao presente caso, a Semag propôs suscitar debate sobre iniciativas em curso voltadas para o aperfeiçoamento dos mecanismos de transparência, monitoramento, avaliação e controle das transferências obrigatórias de origem federal realizadas de forma descentralizada, tal como ocorreu com os auxílios/apoios financeiros em 2020 (R$ 79 bilhões) e os repasses federais vinculados à saúde (R$ 113 bilhões) . A esse respeito, propôs realizar oitiva, em processo apartado, dos órgãos diretamente incumbidos da adoção de medidas dessa natureza.
Estou de acordo com as análises da unidade instrutora em relação aos questionamentos suscitados pelo representante, com os ajustes contidos neste voto, razão pela qual incorporo os fundamentos apresentados às minhas razões de decidir. Divirjo, porém, do encaminhamento a ser dado às questões intercorrentes trazidas aos autos, na forma explanada adiante.
***
Para enfrentar os efeitos econômicos da calamidade pública nacional, a MPV 938/2020 (convertida na Lei 14.041/2020) e a Lei Complementar 173/2020 estabeleceram transferências extraordinárias a estados e municípios.
Consoante levantamento realizado pela Semag, a União repassou ao Município de Ribeirão Preto/SP, até o encerramento do exercício de 2020, os seguintes montantes em razão da crise sanitária: R$ 5.306.545,73 a título de Apoio Financeiro Federal com base na MPV 938/2020; e R$ 78.890.926,61 com supedâneo na Lei Complementar 173/2020 - o que totalizou R$ 84.197.472,34. 
Observa-se que as transferências entabuladas na Lei 14.041/2020 não estão sujeitas a nenhum tipo de restrição ou vinculação na sua aplicação, consoante se depreende de sua própria redação. De acordo com o preâmbulo da lei, o auxílio objetiva mitigar as dificuldades financeiras dos entes federativos em decorrência do estado de calamidade pública reconhecido pelo Decreto Legislativo 6/2020, e da emergência de saúde pública de importância internacional decorrente da pandemia da covid-19. 
O apoio financeiro em questão consistiu na entrega de valor correspondente à variação nominal negativa entre os valores creditados a título dos Fundos de Participação dos Estados (FPE) e Municípios (FPM) , previstos nas alíneas "a" e "b" do inciso I do caput do art. 159 da Carta Magna (FPE e FPM) , de forma a mitigar os efeitos negativos da redução na arrecadação desses entes.
Por constituir transferência obrigatória para os fins do regime extraordinário financeiro e fiscal instituído pela Emenda Constitucional (EC) 106/2020, os repasses ordenados pela MPV 938/2020 tanto podem ser utilizados para custear despesas do Poder Executivo, quanto despesas previstas originalmente no orçamento municipal para o Poder Legislativo, inclusive pagar despesas previdenciárias do regime próprio dos servidores públicos, vez que não são alcançados pela vedação do inciso X do art. 167 da CF/88, que se limita a transferências voluntárias federais e estaduais.
Assim, a Lei 14.041/2020 não impõe, por si só, vedação ao pagamento de despesas obrigatórias de caráter continuado previstas no orçamento regular de 2020 do município.
Discordo, contudo, da restrição sinalizada pela Semag de que não caberia a utilização de tais recursos para geração de novas despesas permanentes, a exemplo da concessão de reajustes para servidores, com fundamento no art. 3º da Emenda Constitucional 106/2020, ou que incida a vedação ao pagamento de aposentadorias e pensões com esses recursos nos termos dos arts. 2º, 3º e 4º da Lei Complementar 141/2021.
O dispositivo da EC 106/2020 não cuida de restrição à aplicação de recursos, mas sim da dispensa de observância das limitações legais quanto à criação, à expansão ou ao aperfeiçoamento de ação governamental que acarrete aumento de gastos, desde que não importe despesa permanente, e à concessão ou à ampliação de incentivo ou benefício de natureza tributária da qual decorra renúncia de receita.
Com efeito, as restrições para aplicação de recursos em tempos de calamidade pública não encontram suporte neste dispositivo, mas no art. 65 da Lei de Responsabilidade Fiscal, c/c art. 8º da Lei Complementar 173/2020, de modo que ajusto a proposta da unidade instrutora para assinalar a aplicabilidade expressa de seus termos, sem prejuízo da incidência de outras restrições normativas específicas que eventualmente sejam editadas.
O art. 8º da Lei Complementar 173/2020 contém diversas restrições que, em última análise, refletem a mesma preocupação sinalizada pela Semag, no sentido de se evitar o aumento ou a criação de despesas de pessoal e obrigatórias de caráter continuado enquanto perdurasse a calamidade pública decorrente da pandemia de covid-19.
Não vislumbro, ainda, vedação à forma de aplicação de recursos com base nos arts. 2º, 3º e 4º da Lei Complementar 141/2012, visto que esses dispositivos estabelecem apenas critérios para que determinadas despesas sejam computadas para fins de apuração da aplicação dos recursos mínimos estabelecidos em ações e serviços públicos de saúde (CF/88, art. 198, § 3º) . Ou seja, eventual aplicação de forma diversa da prescrita não está vedada, apenas não poderá ser computada a título de cumprimento dos percentuais mínimos estabelecidos por lei para os entes federados.
Prosseguindo na análise, outra forma de socorro se deu com os dois auxílios financeiros federais instituídos pelo art. 5º da Lei Complementar 173/2020, aprovados no valor global de R$ 60 bilhões. Deste montante, cerca de R$ 78,9 milhões foram destinados ao Município de Ribeirão Preto/SP.
Parte desses recursos foi legalmente vinculada a ações de saúde ou assistência social (R$ 10 bilhões, sendo R$ 3 bilhões destinados aos municípios brasileiros) , enquanto a maior parcela (R$ 50 bilhões, dos quais R$ 20 bilhões foram distribuídos entre os municípios) , embora não seja objeto de vinculação específica, ficou restrita ao Poder Executivo, ou seja, foi proibida a sua destinação aos demais Poderes.
De acordo com os cálculos da Semag, dos R$ 78,9 milhões repassados pela União à Cidade de Ribeirão Preto/SP a título de auxílio financeiro, R$ 10,2 milhões (12,93%) estiveram vinculados a ações de saúde ou assistência social com base na alínea "b", do inciso I, do art. 5º, da Lei Complementar 173/2020.
Em relação à parcela de R$ 68,69 milhões transferida, em 2020, ao Município de Ribeirão Preto/SP nos termos da alínea "b" do inciso II do art. 5º da Lei Complementar 173/2020, incide limitação de aplicação do recurso estritamente pelo Poder Executivo, vedada a sua destinação para custear despesas do Poder Legislativo municipal, por exemplo.
 O repasse dessa parcela teve por finalidade minimizar efeitos negativos da calamidade pública nacional sobre a arrecadação local. Ou seja, o propósito do auxílio financeiro federal foi o de garantir a manutenção de despesas previsíveis no orçamento referentes a políticas públicas de responsabilidade do Poder Executivo. 
Observadas essas premissas, também não se vislumbra óbice à utilização desses recursos, originários do repasse federal com base na alínea "b" do inciso II do art. 5º da Lei Complementar 173/2020, para o pagamento de despesas previdenciárias geridas pela unidade gestora única do regime próprio de previdência dos servidores públicos, previstas no orçamento municipal de 2020, desde que, conforme acima tratado, seja observado o regramento do art. 65 da Lei de Responsabilidade Fiscal, c/c art. 8º da Lei Complementar 173/2020.
O desafio em se configurar eventual inobservância das regras de aplicação da parcela em relação à qual incide restrição (Lei Complementar 173/2020, art. 5º, inciso I, alínea "b") , todavia, passa pela identificação da fonte do recurso efetivamente utilizado para custear as despesas apontadas pelo representante (cobertura de deficit financeiro do Instituto de Previdência dos Municipiários) , uma vez que a norma aplicável (Portaria-STN 394/2020) não definiu código padronizado específico para a parcela que se sujeita à restrição legal imposta ao Poder Executivo. 
De todo modo, considerando que a parcela de R$ 12.453.930,46 destinada a cobrir deficit financeiro do Instituto de Previdência dos Municipiários (IPM) , vinculado ao Regime Próprio de Previdência Social (RPPS) dos servidores municipais, encontra-se significativamente abaixo do valor total de livre aplicação pelo Poder Executivo Municipal, não há como concluir, apenas com base nas informações dos autos e na referência legal apontada, pela existência de ilegalidade na aplicação em tela.
Anoto que a conclusão quanto à vinculação parcial ou não vinculação das parcelas de recursos de origem federal por força da Lei Complementar 173/2020 e da Lei 14.041/2020 decorre da própria exegese legal e do contexto normativo-constitucional em que essas normas se inserem. 
O mérito destes autos não depende, portanto, das conclusões objeto do Acórdão 4074/2020-TCU-Plenário quanto à definição da natureza federativa desses recursos, tema que ainda se encontra em debate em sede recursal para fins de definição, dentre outros aspectos, da competência fiscalizatória.
Sob esse raciocínio, o acórdão que proponho informa ao representante, o Deputado Federal Ricardo Silva, em atenção aos seus questionamentos, acerca da inexistência de óbice jurídico à destinação, pelo Município de Ribeirão Preto/SP, dos recursos de origem federal repassados a título de apoio financeiro de que trata a Medida Provisória 938/2020 (convertida na Lei 14.041/2020) e de auxílio financeiro previsto na alínea "b" do inciso II do art. 5º da Lei Complementar 173/2020, para o custeio de despesas previdenciárias do regime próprio de previdência dos servidores públicos, a cargo da unidade gestora única de responsabilidade do Poder Executivo municipal, desde que respeitado o regramento do art. 65 da Lei de Responsabilidade Fiscal, c/c o art. 8º da Lei Complementar 173/2020.
***
Ademais do objeto da representação, a Semag traz aos autos três questões intercorrentes: i)  oportunidade de aperfeiçoamento dos instrumentos de monitoramento e avaliação da eficiência alocativa dos repasses federais para área de saúde; ii) transparência das dispensas e procedimentos licitatórios nas aplicações de recursos de origem federal; e iii) padrão mínimo da execução orçamentária e financeira como pressuposto para a funcionalidade dos sistemas centralizados mantidos pela União e promoção da transparência dos recursos de origem federal vinculados à finalidade específica.
Em relação à temática de monitoramento e avaliação de eficiência alocativa dos repasses, informa que, em 2020, as transferências aos entes subnacionais para combate aos efeitos da pandemia foram da ordem de R$ 79 bilhões, sem que se tenha conhecimento de mecanismos eficazes de monitoramento e avaliação da eficiência alocativa dos valores nas contratações públicas realizadas de forma descentralizada, embora a União disponha de ferramentas tecnológicas para tanto. 
No que se refere à transparência das dispensas e procedimentos licitatórios, informa a possibilidade de avanço no sentido de melhor controle sobre a aplicação dos auxílios financeiros para enfrentamento da covid-19 por meio da adoção da Plataforma +Brasil, ferramenta de monitoramento das transferências federais instituída pelo Decreto 10.035/2019.
Quanto ao terceiro ponto, a Semag narra dificuldade de rastreabilidade, monitoramento, avaliação e controle em razão da falta de padronização das fontes de recurso de natureza federal com aplicação descentralizada, a qual foi apenas parcialmente remediada mediante edição da Portaria-STN 394/2020, que estabelece fontes de recursos para identificação dos recursos de natureza federal vinculados a ações e serviços públicos de saúde repassados no bojo da Ação 21C0.
Em outras palavras, a falta de codificação padronizada para identificar a aplicação da maior parcela dos auxílios federais em comento comprometeria a transparência exigida pelo art. 5º, inciso II, da EC 106/2020, e pelo art. 65, § 2º, inciso II, da Lei de Responsabilidade Fiscal, com redação dada pela Lei Complementar 173/2020. 
Diante desse quadro, a Semag propõe a realização de oitiva dos órgãos responsáveis para que exponham a razão de não adotarem as ferramentas tecnológicas disponíveis para promover a transparência de volume expressivo de recursos, que supera a ordem de R$ 113 bilhões apenas na área da saúde, e os R$ 79 bilhões dos auxílios/apoios financeiros de origem federal, além das transferências obrigatórias vinculadas às áreas de educação, assistência social e outras políticas públicas implementadas de forma descentralizada.
Uma vez resumido o contexto, ao tempo em que compreendo as preocupações da unidade instrutora em homenagem à transparência, eficiência e controle da aplicação de recursos públicos em debate, percebo que os três aspectos mencionados representam oportunidades de melhoria da gestão sobre as quais há iniciativas interinstitucionais em andamento, conforme informações dos próprios autos.
Por outro lado, a proposta de realização de oitiva a respeito desses pontos carrega certo juízo de que haveria irregularidade caracterizada pela não adoção dos sistemas e rotinas de controle sugeridos pela Semag, posição em relação à qual não estou totalmente seguro neste momento. 
Considerando que à época da realização das transferências da Lei Complementar 173/2020 e da Lei 14.041/2020 não havia clareza sobre a natureza federativa dos recursos, algo que somente foi elevado ao debate desta Corte em fins de 2020 por ocasião do aludido Acórdão 4074/2020-TCU-Plenário, parece-me que a proposta de oitiva ainda carece de amadurecimento processual.
Ademais, boa parte dos apontamentos parte da premissa de que os repasses em comento consubstanciam recursos próprios federais, conforme entendimento contido no Acórdão 4074/2020-TCU-Plenário, o que deve ser ponderado com cautela, visto que a decisão se encontra com efeitos parcialmente suspensos em virtude da interposição de pedidos de reexame ainda não apreciados por esta Corte.
Por ora, considerando que o entendimento quando à natureza federativa dos recursos ainda está em debate, entendo prudente remeter a análise proposta pela Semag (tópico 3.3 da instrução) para processo apartado, com natureza de representação, no âmbito do qual, após o trânsito em julgado do TC Processo 024.304/2020-4 e a eventual consolidação do entendimento firmado no Acórdão 4074/2020-TCU-Plenário, sejam reavaliadas as propostas constantes do item 115.ii da proposta de encaminhamento da instrução de peça 29. Solucionada essa questão, nova proposta de oitiva poderá ser submetida a este relator no âmbito do apartado.
Por fim, acrescento ao acórdão remessa de cópia da decisão ao Município de Ribeirão Preto/SP, ao Ministério da Economia e à Secretaria do Tesouro Nacional, a título de informação.
Feitas essas considerações, voto por que o Tribunal adote o Acórdão que ora submeto à deliberação deste Colegiado.
TCU, Sala das Sessões, em 11 de agosto de 2021.
Ministro BRUNO DANTAS 
Relator